臺北高等行政法院判決
                                  98年度訴字第1520號
                                  100年4月21日辯論終結
原      告　曾碧清
訴訟代理人　黃文崇　律師
被      告　勞工保險局
代　表　人　陳益民（總經理）
訴訟代理人　吳怡瑩
          　羅明剛
上列當事人間勞保事件，原告不服行政院勞工委員會中華民國98
年7 月2 日勞訴字第0980011440號訴願決定，提起行政訴訟，本
院判決如下：
    主  文
訴願決定、爭議審定及原處分認定原告白血病非屬職業災害部分
均撤銷。
被告就原告白血病部分，應作成職業災害殘廢給付之處分。
原告其餘之訴駁回。
訴訟費用由被告負擔三分之二，餘由原告負擔。
　　事實及理由
壹、程序事項
    本件被告代表人於訴訟繫屬中由羅五湖變更為陳益民，並已
    具狀聲明承受訴訟。
貳、事實概要：
    緣漢翔航空工業股份有限公司（下稱漢翔工業）被保險人原
    告於民國（下同）97年5 月9 日因慢性骨髓性白血病、異體
    骨髓移植術後申請殘廢給付。案經被告審查，原告於92年5
    月間已因同一疾病請領勞工保險殘廢給付標準表第47項第7
    等級440 日普通疾病殘廢給付在案，被告乃以97年11月26日
    保給殘字第09710287340 號函核定所請仍應按普通疾病辦理
    ，其殘廢程度符合同表第46項第3 等級給付標準840 日，扣
    除前因同一疾病已請領440 日，實發400 日普通疾病殘廢給
    付計新臺幣（下同）585,320 元，又其因診斷殘廢後已無法
    繼續從事工作，已於97年6 月5 日自行退保，保險效力即行
    終止。原告不服，向原審定機關勞工保險監理委員會申請審
    議，亦經該會於98年3 月18日以98保監審字第0076號審定書
    審定申請審議駁回後，向行政院勞工委員會提起訴願，未獲
    變更，遂向本院提起本件行政訴訟。
參、本件原告主張：
一、應給予第五等級殘廢給付之理由：
（一）本件原告尚能從事輕便工作能力，並非無法繼續從事工作
      ，此有國立台灣大學醫學院附設醫院（下稱台大醫院）98
      年11月27日診斷證明書（證一）足憑，是被告僅依2 名特
      約醫師閉門造車之見解，尤其其審議案（97年第31015252
      號）特約醫師審查意見欄第二點原認：「…符合47項7 等
      級…」竟直接塗改為：「可符合46項3 等級…」前後不一
      ，是令人懷疑其專業能力。
（二）本件原告認本次殘廢給付之申請（原於92年間已申請並經
      核定為47項第7 等級），係就原疾病（即白血病）產生併
      發病之肢體關節障礙部分申請提高殘廢給付評等，原處分
      亦依據特約醫師意見認應為不同病因，原告亦難干服，此
      部分容於職業災害部分一併說明。
二、應按職業災害給予殘廢給付部分：
（一）按原告之治療醫院即台大醫院已於97年10月1 日以097000
      2204號函致被告認：「慢性骨髓性白血病有部分病患即以
      發燒作為初步表現，又依文獻所記載，慢性骨髓性白血病
      多數成因不明，惟部分病患仍可因放射性物質或化學物質
      之曝露而致癌，據此曾女士疾病之成因須進一步由職業病
      專科醫師之判斷及調查…」等語，是在未有進一步由專科
      醫師判斷及調查前，被告即以普通傷病給付已嫌速斷。
（二）次按原告之雇主漢翔工業97年8 月29日翔人字第09700026
      37號函附之原告所從事工作內容說明陳明：…「二、由於
      第一研究所營區土地幅員有限，辦公室、實驗室及電氣變
      電站參雜鄰立，實驗室消耗電力在尖峰用電時段會發生跳
      停電情況，地下水與自來水的混合水提供日常及廠務用水
      ，辦公室是封閉的冷氣房，在研究高峰期人員擁擠，手工
      繪圖所用的透明膠紙與晒製出來的藍圖所散發味道，大家
      習以為常，為趕進度時程，在每週上5 天半的時代加班是
      常有的事。」、「三、在同一營區工作有白血病的人員，
      根據曾碧清小姐描述（請貴局進一步查證）除其本人之外
      尚有呂福來先生、張茂彰先生、劉耀隆先生、呂翠萍小姐
      共五人，主治曾碧清小姐白血病的台大醫院醫師表示有區
      域罹病密度偏高情形，是否繪圖用紙或藍圖含有致癌物質
      、大電力變電站跳電瞬間的衝擊電磁輻射、飲用水成份、
      個人工作疲憊，都是值得探討之處。」、「四、…該項工
      作環境有何危害或何種氣體暴露？答：手工繪圖所用的透
      明膠紙或晒製的藍圖所散發氣味物質對人體毒害之程度需
      鑑定。工作現場是否有通風？答：冷氣房以內部循環為主
      ，對外通風情況不是很好。有多少同樣工作的員工？答：
      繪圖員人數約在200-300 人之間。相似症狀有幾人？答：
      據曾小姐表示所知有5 人（請貴局進一步查證）。…。」
      ，可見即原告之雇主亦認原告所處工作環境與所罹白血病
      間是否有影響確有進一步調查必要。
（三）再原告之雇主漢翔工業人事經理廖經理亦去函陳俊傑醫師
      亦陳稱：「曾碧清小姐自72年…到中科院第一研究所（漢
      翔公司前身）…之後的10年期間正值經國號戰機研發與生
      產關鍵年代，當時人員不適用勞動基準法，為達成任務，
      工作負荷重，加班頻繁勞累，尤其在趕工設計的幾年中每
      週加班時數超過30小時的情況極為平常，同時期周邊有數
      人罹患白血病，依人口數計算發生比例偏高，台大醫院曾
      將此區域列為研究關切對象，但因本單位當時為軍事機關
      ，研究事項不得其門而入，沒有結果，至今原因不明，中
      科院第一研究所J118館周圍變電站鄰立、當年使用的電腦
      頻率接近對人體有危害的200MHz、使用地下水等都是眾人
      懷疑之處，以上資料提供參考。」（證二），尤足證明原
      告當時所處環境與白血病間有關連。
（四）按白血病俗稱血癌的發生率每年每10萬人口約214 人，全
      世界的統計結果都相差不遠，我國台灣地區在85、86年分
      別有726 人、742 人死於白血病，約每10萬人口中2.5 至
      3.5 人，此有網路查得醫學資訊（證三，見第1 、2 頁）
      足參，而原告工作環境之漢翔工業前身中山科學研究院第
      一研究所工作人員約1250人，歷年來卻有張茂彰、呂福來
      、呂翠萍、蕭明樁、劉耀隆及原告暨另2 不詳姓名之員工
      共8 名分別罹患血癌，已逾上揭血癌發生率百倍以上，足
      見該工作環境應存在著罹患血癌之危險因素存在，先予敘
      明。
   1、依卷附呂福來在職工作與就醫說明表稱：「（一）85年改
      制漢翔工業起即受聘支援於工程處飛科組。；（二）86年
      調工程處機體工程組支援交機工作迄今，且由公司直接監
      督管理下從事工作。；（三）工作期間原奉核定87.2.15
      聘任呂福來，因軍職身份及年資條件故延後7 月1 日聘用
      。」，足見呂福來雖係87年7 月2 日加入勞保，惟其從事
      經國號戰機生產工作已多年，是至少在85年前即已任職漢
      翔工業及其前手之國防部軍備局中山科學研究院第一研究
      所，並在與原告同一工作環境中工作，其於87年7 月4 日
      赴榮總檢查、 7月11日診斷患白血病。
   2、依國防部軍備局中山科學研究院99年1 月11日備科一所字
      第0990000383號函送其員工之年籍相關資料（見本院卷第
      331 頁）可見呂翠萍於85年之前之76年2 月5 日即任職該
      研究院第一研究所並於85年7 月1 日隨同改制而受雇漢翔
      公司，再依台大醫院99年2 月8 日校附醫秘字第09909003
      47號函所示，呂女士87年5 月28日住院經骨髓檢查證實罹
      患急性骨髓性白血病，且呂女士因即離職故病後追蹤近11
      年又8 個月，無白血病復發情形。
（五）次按行政院勞工委員會雖認工作環境曝露在苯、游離幅射
      、環氧乙烷環境下為罹患白血病因素，惟實際醫學上並不
      以此為限，此從張正雄醫師指導團隊摘譯自NationalCanc
      erInstitute 之報告（證四），亦認為到目前為止科學家
      已找出可能增加人類得到白血病係危險因子係曝露在高劑
      量的輻射線中、電磁場的低能量輻射線，來自電線及電子
      產品等，也是引發白血病的危險因子，此外遺傳狀況，曝
      露在某些化學物品中如苯暨病毒亦然，從而被告僅以少許
      具危險因素的環境作為職業災害唯一標準即有失客觀。
（六）再查原告工作場所之漢翔工業，其前身之中山科學研究院
      第一研究所係研發生產經國號戰機，工作環境處在高壓變
      壓站鄰立，大電力變電站跳電瞬間的衝擊產生電磁輻射及
      工作現場需大量使用大型、小型電腦及其相關電子產品以
      為輔助工具，辦公室地版層、辦公桌四週電線滿佈，工作
      中使用之繪圖用紙及晒藍圖等應已符合前述工作環境曝露
      在輻射線、不明化學物質情境，是其所屬工作人員，多達
      8 人罹患血癌，85年間台大醫院環境暨職業醫學部教授即
      受命前往調查，製有調查報告稱該處環境處於血癌高危險
      因素中，尤是更足證明原告確因職業關係所處工作環境有
      致癌因子而罹血癌，屬職業災害，被告未盡調查，引用過
      時僵化規定而為普通傷病之認定，顯屬錯誤。
（七）被告復一再主張原告嗣係罹患之慢性胰臟、急性鼻竇炎、
      視網膜剝離等與血癌無關，非職業傷病云云，惟再提出網
      路醫學資訊上所刊吳茂青醫師之細說白血病（診斷篇）（
      證五）已載明：白血病常見的合併感染部位遍及鼻腔、眼
      球…等幾乎人體所有的部位均可發生出血，是原告上揭疾
      病均係白血病之併發症。
（八）台大醫院在給本院之100 年2 月24日校附醫秘字第100090
      0707號函，內已指出，基於白血病的癌症群聚之證據明確
      ，群聚個案的年齡偏年輕，早期黏著劑可能含有苯溶劑，
      無法完全排除疾病與執行職務之因果關係，故推論原告血
      液性癌症之罹患與其工作環境可能有關，已足證明工作環
      境確係原告罹患白血病的原因，符合勞工保險職業病種類
      第5 類職業性、癌症情形。原處分、審議及訴願決定，僅
      依漢翔公司之來函所謂原告從事手工繪圖工作未有較明確
      導致白血病之職業暴露，無法認定為職業病云云，即非適
      法等情。（按漢翔工業為雇主其提供之工作環境使其員工
      罹患血癌，將遭受賠償要求，故難期其為真實陳述，所述
      即不可採）
（九）綜上，並聲明求為判決原處分、爭議審定書及訴願決定均
      撤銷。被告應作成職業傷害殘廢給付之行政處分。
肆、被告則以：
一、原告於97年5 月9 日（被告收文日期）因慢性骨髓性白血病
    、異體骨髓移植術後申請殘廢給付案（附件1）， 查其於92
    年5 月間已因同一疾病請領殘廢給付標準表第47項「胸腹部
    機能遺存顯著障害，終身祇能從事輕便工作者」第7 等級（
    附件11）。此次申請，據所送台大醫院97年5 月5 日出具之
    殘廢診斷書（附件2）審 查，以原告殘廢程度仍符合同表第
    47項第7 等級，因殘廢等級並未提高，於97年5 月28日以保
    給殘字第09760363210 號函（附件6）核定 所請殘廢給付應
    不予給付。原告不服被告之核定，申請審議，主張本次是以
    職業傷害提出，也新增了肢體障害項目，請重新審查乙節，
    被告為妥慎處理，調取台大醫院之相關病歷資料（附件13）
    ，及向漢翔工業查復之相關資料（附件5）， 併全案重新審
    查，送請被告2 位特約醫師提供之醫理見解略以：「1 、依
    漢翔工業之來函說明，其從事手工繪圖之工作，並未有較明
    確導致白血病之職業暴露（如苯、游離輻射），無法認定為
    職業病（或職業傷害）2.肢體關節活動障害亦與職業危害無
    關。」、「1 、其左、右髖關節活動障害與慢性骨髓性白血
    病、異體骨髓移植應為不同病因。2 、依病歷記載97年4 月
    20 日 有慢性移植體抗宿主疾病，病患發生慢性胰臟炎、大
    腸炎、腎功能不良及憂鬱症，應已無法工作，且長期住院治
    療中，殘廢程度符合第46項第3 等級。」（附件3 及附件4
    ）被告於97年11月26日以保給殘字第09710287340 號函（附
    件7）核 定其殘廢程度符合勞工保險殘廢給付標準表第46項
    第3 等級，給付標準840 日，扣除前因同一疾病已領取計44
    0 日，實發400 日普通疾病殘廢給付；又原告因診斷殘廢後
    無法繼續從事工作，已於97年6 月5 日自行退保，保險效力
    即行終止（附件8）。
二、依行政院勞工委員會公告之增列勞工保險職業病種類項目規
    定，勞工保險給付之第五類職業性癌症中5.12、5.13、5.18
    項目之血癌，係指使用、處理、製造苯、游離輻射線、環氧
    乙烷之作業或曝露在上開蒸氣之工作場所所致者而言，其他
    因素引起之血癌則並未列為勞工保險職業病種類項目予以給
    付。查本件原告原於漢翔工業擔任繪圖技術員，從事手工及
    電腦繪製設計圖、文書處理工作，並非使用、處理、製造苯
    、游離輻射線、環氧乙烷之作業或曝露在上開蒸氣之工作場
    所之勞動者，是原告所患慢性骨髓性白血病，自難認係於勞
    工保險職業病種類表規定適用職業範圍從事工作所罹患，要
    難認屬「職業病」。
三、另查原告前因慢性骨髓性白血病住院向被告申請傷病給付案
    ，案經被告將全案送請職業醫學科特約專科醫師提供之醫理
    見解略以︰「（1 ）原告的工作並未使她暴露於苯，或游離
    輻射，因此與工作應無因果關係。（2 ）非職業性之白血病
    。」（甲附件1 ）據此，被告於97年8 月18日以保給傷字第
    09760605640 號函核定按普通傷病辦理（甲附件2 ）。原告
    不服，申請審議，經勞工保險監理委員會於97年12月19日以
    97保監字第第3775號審定書審定駁回，理由略以，經該會特
    約職業病專科醫師（032 ）據卷附資料審查，職業性血癌之
    診斷，必須有危險因子之暴露（如苯或游離輻射等），原告
    並無法舉證其有暴露於相關危險因子之事實，不符職業病之
    申請要件。從而，認被告原核定並無不當，申請審議應予駁
    回（甲附件3 ）。原告不服提起訴願，經行政院勞工委員會
    於98年4 月3 日以勞訴字第0980002274號決定書決定駁回（
    甲附件4 ）。原告不服提起行政訴訟，經本院於98年12月24
    日以98年度訴字第000312號判決駁回（甲附件5 ）。原告仍
    不服提起上訴中。
四、另有關原告肢體障害部分，經查肢體關節活動障害與慢性骨
    髓性白血病、異體骨髓移植應為不同病因，原告因肢體障害
    已於97年12月22日（被告收文日期）另案提出申請，業經被
    告審查核定不予給付，其不服申請審議，被告於98年7 月6
    日以保給殘字第09860520820 號函提具意見書，刻由勞工保
    險監理委員會審議中。（附件12）
五、原告雖主張所患係職業性白血病及被告判定原告為第3 等級
    有何行政裁量權法源依據云云。經查，被保險人之殘廢症狀
    程度常涉及醫學專業判斷，非被告之一般行政人員所能逕行
    認定，故被告於審核保險給付案件時，除以被保險人或受益
    人檢附之資料、診斷書等書面資料予以審核外，如有必要，
    亦須另外徵詢專科醫師意見或實地派員訪查瞭解實情等，此
    觀勞工保險局組織條例第11 條 第2 項規定，被告得視業務
    需要聘用兼任醫師12人至20人，及勞工保險條例第28條、第
    56條規定保險人（即被告）為審核保險給付，得調查有關之
    文件、得另行指定醫師或醫院複檢等規定自明，如被告僅能
    依被保險人所檢附之殘廢診斷書內容審查，則上開規定將形
    同具文，亦有損被告審核之權限。本件經被告送請特約專科
    醫師審查，意見如前述。又原告不服被告之處分，向勞工保
    險監理委員會申請審議時，亦經該會特約專科醫師審查，意
    見略以：「一、原告所患慢性骨髓性白血病，無法被認定為
    職業病，其後所發生慢性移植體抗宿主疾病及慢性胰臟炎、
    大腸炎、腎功能不良及憂鬱症等病況，與職業無相關因果關
    係。二、依其殘廢鑑定報告雖生活部份需他人扶助，但又可
    從事輕便工作，因此按第46項第3 等級認定，應屬合理。」
    此有該會專科醫師審查意見表附原審定卷可稽。綜上，本件
    既經被告及勞工保險監理委員會2 位專科醫師審查，咸認原
    告所患與職業間無相當因果關係存在，無法視為職業傷病。
    綜上，被告核定原告係從事手工繪圖之工作，並未有較明確
    導致白血病之職業暴露，無法認定為職業病，所請應按普通
    疾病辦理；又其於97年4 月20日診斷殘廢時，仍長期住院治
    療中，已無法工作，殘廢程度符合勞工保險殘廢給付標準表
    第46項第3 等級，因其診斷殘廢後已無法繼續從事工作，於
    97年6 月5 日已自行退保，保險效力即行終止，應無不當。
六、原告雖訴稱台大醫院鑑定職場上也有疑似癌症群聚的現象，
    推論所患與工作環境可能有關乙節，惟查原告因慢性骨髓性
    白血病申請傷病及殘廢給付案，先後經被告2 位職業醫學科
    特約專科醫師及勞工保險監理委員會之職業醫學專科特約醫
    師多次審查，咸認原告係從事手工繪圖之工作，並未有較明
    確導致白血病之職業暴露（如苯、游離輻射），無法認定為
    職業病，且因其他因素引起之血癌並未列為勞工保險職業病
    種類項目予以給付。又查殘廢症狀程度常涉醫理認定，依行
    政院衛生署89年3 月17日衛署醫字第89013119號書函說明3
    ：「診斷書之內容，係由醫師依病人病情或依該病人之病歷
    據實填載，…至於該診斷書所載之病情，是否符合殘障給付
    標準，係由該殘障給付主管機關逕依權責認定。」，則被告
    核定所請按普通疾病辦理，應無不當等語，資為抗辯。並聲
    明求為判決駁回原告之訴。
伍、兩造不爭之事實及兩造爭點
    如事實概要欄所述之事實，有原告勞工就業保險爭議事項申
    請書、被告97年11月26日保給殘字第09710287340 號函、原
    告97年5 月5 日勞工保險殘廢給付申請書暨給付收據、本件
    原告勞工保險殘廢診斷證明書、98年3 月18號98保監審字第
    0076號勞工保險監理委員會保險爭議審定書、國立台灣大學
    醫院學院附設醫院診字第0981138211號診斷證明書、87年12
    月24日呂福來在職工作與就醫說明表、87年12月18日行政院
    國軍退除役官兵輔導委員會台中榮民總醫院（87）中榮醫行
    第7715號函、張茂彰台中榮民總醫院病歷紀錄、蕭明椿台中
    榮民總醫院病歷紀錄、台大醫院99年2 月8 日校附醫秘字第
    0990900347號函所附呂翠萍病歷說明、台大醫院100 年2 月
    24日校附醫秘字第1000900707號函附鑑定意見書附本院卷為
    証，為兩造所不爭執，堪信為真，兩造之爭點厥為：
一、被告認原告殘廢等級為勞工保險殘廢給付標準表第46項第3
    等級，有無違誤？
二、原告罹患血液性癌症是否屬於職業災害殘廢給付之範圍？
陸、本院之判斷
一、本件應適用之法條：
（一）勞工保險條例第53條規定：「被保險人因普通傷害或罹患
      普通疾病，經治療終止後，如身體遺存障害，適合殘廢給
      付標準表規定之項目，並經保險人自設或特約醫院診斷為
      永久殘廢者，得按其平均月投保薪資，依同表規定之殘廢
      等級及給付標準，一次請領殘廢補助費，……。被保險人
      領取普通傷病給付期滿，或其所患普通傷病經治療1 年以
      上尚未痊癒，如身體遺存障害，適合殘廢給付標準規定之
      項目，並經保險人自設或特約醫院診斷為永不能復原者，
      得比照前項規定辦理。」
（二）勞工保險條例第55條第8 款規定：「殘廢給付依左列規定
      ，審核辦理之：……八、被保險人身體原已局部殘廢，再
      因傷害或疾病致身體之同一部位殘廢程度加重者，一律依
      照殘廢給付標準表規定，按其加重後殘廢給付日數，發給
      殘廢給付。但原已局部殘廢部分，依殘廢給付標準表規定
      所核定之給付日數，應予扣除。」
（三）勞工保險條例第57條規定：「被保險人領取殘廢給付，不
      能繼續從事工作者，其保險效力即行終止。」
（四）勞工保險條例第53條附表即勞工保險殘廢給付標準表「胸
      腹部臟器障害者」系列第46項障害項目「胸腹部臟器機能
      遺存顯著障害，終身不能從事工作者。」為第3 殘廢等級
      ，給付標準840 日；第47項障害項目「胸腹部臟器機能遺
      存顯著障害，終身祇能從事輕便工作者。」為第7 殘廢等
      級，給付標準440 日。另依同表「胸腹部臟器障害」系列
      附註2 規定：「胸腹部臟器障害等級之審定：胸腹部臟器
      機能遺存障害，須將症狀綜合衡量，永久喪失勞動能力與
      影響其日常生活活動或社會生活活動之狀況亟需他人扶助
      之情形，比照精神、神經障害等級審定基本原則、綜合審
      定其等級。」附註3 規定：「胸腹部諸器官中，有2 種以
      上器官同時併存障害時，須將所有症狀綜合衡量，依前述
      原則，綜合審定，不得按各個器官障害等級合併再為提高
      等級。」
二、被告認原告殘廢等級為勞工保險殘廢給付標準表第46項第3
    等級，並無違誤：
（一）按保險事故該當於何等級之審定，常涉及醫理專業領域，
      非被告或監理會之一般承辦人員所能逕予認定。故被告於
      審核保險給付案件時，除以被保險人或受益人檢附之資料
      、診斷書等書面資料予以審核外，如有必要，亦須另外徵
      詢專科醫師意見或實地派員訪查瞭解實情，此觀勞工保險
      局組織條例第11條第2 項規定，被告得視業務需要聘用兼
      任醫師12人至20人，及勞工保險條例第28條、第56條規定
      保險人（即被告）為審核保險給付，得調查有關之文件、
      得另行指定醫院或醫師複檢等規定甚明。
（二）可知關於「被保險人該當何級障害標準」，因審查核定之
      法定權限在於被告，除非被告審查程序違法，或其審查結
      果與一般正常人認知差異過大，本院均應予以尊重。行政
      院衛生署89年3 月17日衛署醫字第89013119號函稱：「．
      ．．診斷書之內容，係由醫師依病人病情或依該病人之病
      歷據實填載，而非依病人要求內容出具，至於該診斷書所
      載之病情，是否符合殘障給付標準，係由該殘障給付主管
      機關逕依權責認定。」，與前揭意旨相符，被告予以適用
      ，自無不當。
（三）前揭「殘廢等級之認定」職權，涉及專業性、經驗性之判
      斷，基於法院審查能力有限，及司法、行政權分立之原則
      ，法院原則上承認行政機關就此等事項之決定，有「判斷
      餘地」。但如行政機關之判斷有恣意濫用及其他違法情事
      ，亦應承認法院得例外加以審查，其可資考量之情形包括
      ：1 、行政機關所為之判斷，是否出於錯誤之事實認定或
      錯誤之資訊。2 、行政機關之判斷，是否有違一般公認之
      價值判斷標準。3 、行政機關之判斷，是否違反法定之正
      當程序。4 、作成判斷之行政機關，其組織是否合法且有
      判斷之權限。5 、行政機關之判斷，是否出於與事物無關
      之考量，亦即違反不當連結之禁止。6 、行政機關之判斷
      ，是否違反相關法治國家應遵守之原理原則，如平等原則
      、公益原則等，仍應由法院審查（釋字第55 3號解釋理由
      書、釋字第319 號翁岳生等3 位大法官所提不同意見書、
      並參照學者通說見解）。
（四）原告雖主張其嗣罹患之慢性胰臟、急性鼻竇炎、視網膜剝
      離等亦係血癌併發症，於92年間已經核定為47項第7 等級
      ，自應就白血病併發病之肢體關節障礙部分，提高殘廢給
      付評等云云，惟經被告特約醫師審查，審查意見略以：「
      ‧‧2 、肢體關節活動障害亦與職業危害無關。」、「1
      、其左、右髖關節活動障害與慢性骨髓性白血病、異體骨
      髓移植應為不同病因。2 、依病歷記載97年4 月20日有慢
      性移植體抗宿主疾病，病患發生慢性胰臟炎、大腸炎、腎
      功能不良及憂鬱症，應已無法工作，且長期住院治療中，
      殘廢程度符合第46項第3 等級。」，有醫師審查意見附卷
      可稽，該判斷程序並非基於錯誤之資訊，亦未違反法定正
      當程序、一般公認之價值判斷、不當連結之禁止、平等原
      則、公益原則，難謂有何違法之處，故其專業認定縱與原
      告見解不同，但何者較為正確？乃屬見仁見智之問題，經
      送勞工保險監理委員會專科醫師審查，其審查意見亦認：
      「一、‧‧慢性移植體抗宿主疾病及慢性胰臟炎、大腸炎
      、腎功能不良及憂鬱症等病況，與職業無相關因果關係。
      二、依其殘廢鑑定報告雖生活部份需他人扶助，但又可從
      事輕便工作，因此按第46項第3 等級認定，應屬合理」，
      亦有醫師審查意見可憑，原告左、右髖關節活動障害，與
      慢性骨髓性白血病、異體骨髓移植是否為不同病因，學說
      見解不一，牽涉因素極多，認定不易，無從提高白血病之
      殘廢等級，被告專業判斷本院即應予以尊重（關於白血病
      部分，本院認係屬職業災害所導致，但本院不認為原告肢
      體關節活動障害與職業災害相關），至其「妥當性」如何
      ，並非本院審查之範圍，原告主張應以其他醫師之判斷為
      準，已構成第46項第3 等級認定，應屬合理」，原告主張
      應構成第47項第7 等級殘廢程度，尚不足採。
三、原告罹患白血病屬於職業災害殘廢給付之範圍：
（一）被告雖主張勞工保險給付之第五類職業性癌症中之血癌，
      係指使用、處理、製造苯、游離輻射線、環氧乙烷之作業
      或曝露在上開蒸氣之工作場所所致者，其他因素引起之血
      癌則並未列為勞工保險職業病種類項目予以給付，本件原
      告原於漢翔工業擔任繪圖技術員，從事手工及電腦繪製設
      計圖、文書處理工作，並未有較明確導致白血病之職業暴
      露（如苯、游離輻射），無法認定為使用、處理、製造苯
      、游離輻射線、環氧乙烷之作業或曝露在上開蒸氣之工作
      場所之勞動者，是原告所患慢性骨髓性白血病，自難認屬
      職業病云云。
（二）惟就被保險人殘廢失能「是否職業災害所導致」，究應要
      求多強之證明力？並非一成不變，而係與「被保險人之保
      護」、「保險事故發生形態」、「調查途逕是否已窮」等
      事項，為價值判斷取捨之結果，「證據證明力」係隨著社
      會變遷、被保險人應保護程度、調查可能性之高低，而處
      於浮動之狀態，並非單純之法律邏輯。於不同型態之保險
      事故，所要求「是否職業災害所導致」之證據證明力，各
      有不同，例如「車禍所致之殘廢是否於上班時間發生？」
      ，因通常殘廢狀態在短期內即有定論，且發生之地點於公
      共場所，被保險人有充分之舉證能力，此時固應要求較高
      之證據證明力，但類如本件原告白血病之潛伏期較久，原
      告當年之工作場所（航空工業發展中心，即目前之漢翔工
      業），目前原告無從進入，且蒐證涉及高科技器材，且當
      年工作環境係屬軍事單位，是否具有苯、游離輻射、電磁
      場，調查困難，若均要求同樣強度之證據證明力，原告權
      利將永無實現可能性，此時，原告之舉證責任，應予適度
      降低。
（三）本件經送台大醫院鑑定結果，該院100 年2 月24日校附醫
      秘字第1000900707號函稱「‧‧２、航空工業發展中心的
      員工中，至少有另外6 位被診斷出白血病。根據目前可得
      之資料中，這些個案於1993年至1998年期間被診斷，診斷
      時年齡為29至38歲，不是白血病的好發年齡層。除了有慢
      性體髓性白血病的診斷之外，也有急性骨髓性白血病、急
      性淋巴細胞、慢性淋巴細胞白血病。已知的包括曾女士（
      原告）在內的4 名個案，工作位置都位於鄰近的兩棟建築
      物內。。３、根據台灣癌症登記的資料，台灣30至39歲白
      血病的發生率，於1991─2000年期間為平均每年每十萬人
      1.79─2.81人，暴露風險時間為1983年到1998年共16年，
      在這段期間內預期個案最多可能會有0.562 人，實際個案
      數至少是7 位，白血病風險顯著增加。根據美國國家癌症
      協會對癌症群聚的定義，本案例符合了『某一癌症在通常
      不被影響的年齡層中數目增加』一項。」、「曾女士於
      1983年進入航空工業發展中心擔任繪圖員工作，於1994年
      診斷為CML 。假定有某種職業的致癌物暴露，11年的工作
      期間，發生白血病的潛伏期大於5 年，應可符合時序性的
      要求。」、「苯在過去就被IARC視為致癌物，碰究指出苯
      的暴露和AML 及CLL 有極強的關連性，有部分研究發現跟
      CML 、ALL 、骨髓增生異常症候群也有關連，跟苯相關的
      工作有油漆工、印刷工人、及化學藥劑、膠膜、鞋子的製
      造工廠，以及石油精煉。另外，有研究指出報紙的印刷工
      人有較高的白血病死亡率。」、「變電所露邊的電磁場暴
      露，是屬於極低頻磁場，被IARC歸類為IIＢ，也就是『可
      能對人類有致癌性』，其理由在於有研究顯示極低頻磁場
      會增加兒童罹患白血病的機率‧‧至於成人的相關研究，
      儘管目前研究多仍有其限制，或未能達到統計顯著，也有
      一些學者指出極低頻磁場可能會提高罹患白血病的風險。
      」、「曾女士出生於1963年，在1994年診斷為CML 以前，
      除了腸胃潰瘍之外，並無其他重大疾病病史。家庭成員及
      親戚並無重大疾病及血液疾病的紀錄。‧‧由本案中同公
      司員工有癌症群聚的現象，因此考慮致因子有可能來自職
      場上。」、「結論：‧‧基於白血病的癌症群聚之證據明
      確，群聚個案的年齡偏年輕，早期黏著劑可能含有苯溶劑
      ，無法完全排除疾病與執行職務之因果關係，故推論原告
      血液性癌症之罹患與其工作環境可能有關」，其雖未能肯
      定原告白血病係因職業災害所導致，但目前想要證明25年
      前為軍事單位之航空工業發展中心工作環境具有苯、游離
      輻射、電磁場，其可能性趨近於零，依調查方法極限性觀
      之，本件既有「同工作地點白血病群聚」、「原告致癌時
      序性相符」、「排除其他可能致病因子」的前提，只要沒
      有其他足以排除「白血病是因工作環境造成」之消極要件
      存在，縱無更積極之證據，亦應認定「白血病是因工作環
      境所造成」。
（四）本件原告當年於航空發展中心係從事繪圖工作，使用透明
      膠紙與藍圖，其類如油漆工、報紙印刷工人，有可能接觸
      苯溶劑，不排除其工作中接觸苯而致白血病之可能，又原
      告之雇主漢翔工業97年8 月29日翔人字第0970002637號函
      附之原告所從事工作內容說明（見本院卷第395 頁）陳明
      ：「二、由於第一研究所營區土地幅員有限，辦公室、『
      實驗室及電氣變電站參雜鄰立』，實驗室消耗電力在尖峰
      用電時段會發生跳停電情況，地下水與自來水的混合水提
      供日常及廠務用水，辦公室是封閉的冷氣房，在研究高峰
      期人員擁擠，手工繪圖所用的透明膠紙與晒製出來的藍圖
      所散發味道，大家習以為常，為趕進度時程，在每週上5
      天半的時代加班是常有的事。」、「‧‧主治曾碧清小姐
      白血病的台大醫院醫師表示有區域罹病密度偏高情形，是
      否『繪圖用紙或藍圖含有致癌物質』、『大電力變電站跳
      電瞬間的衝擊電磁輻射』、飲用水成份、個人工作疲憊，
      都是值得探討之處」，亦不排除原告係因工作環境之苯溶
      劑、游離輻射、電磁場而致白血病之可能性，當年航空發
      展中心之「實驗室」及「電氣變電站」活動性質，顯有致
      生工作人員危險之可能，其類如民法第191-3 條之危險事
      業，但因該中心係屬軍事單位而無法調查，此種無法調查
      之風險自不應由原告承擔，故雖無積極證據證明「原告暴
      露於苯、游離輻射、電磁場工作環境中」，但既有前揭「
      同工作地點白血病群聚」、「原告致癌時序性相符」、「
      排除其他可能致病因子」的前提，又無其他消極證據可排
      除「原告暴露於苯、游離輻射、電磁場工作環境中」，仍
      應為有利原告之事實認定。
四、從而，原處分認原告殘廢等級為勞工保險殘廢給付標準表第
    46項第3 等級，固無違誤，但其認原告白血病非屬於職業災
    害殘廢給付之範圍，則有違誤，訴願決定、爭議審定未予糾
    正，亦有錯誤，均應予以撤銷，被告應就原告白血病部分，
    作成依職業災害殘廢給付之處分。至原告訴請提高殘廢等級
    為勞工保險殘廢給付標準表第47項第7 等級，則無理由，應
    予駁回。
五、兩造其餘攻擊防禦方法均與本件判決結果不生影響，故不逐
    一論述，併此敘明。
據上論結，本件原告之訴為一部有理由，一部無理由，依行政訴
訟法第98條第1 項前段、第104 條，民事訴訟法第79條，判決如
主文。
中　　華　　民　　國　　100　 年　　4　　 月　　28　　日
                    臺北高等行政法院第七庭
                              審判長法  官  陳秀
                                    法  官  林惠瑜
                                    法  官　畢乃俊
上為正本係照原本作成。
如不服本判決，應於送達後20日內，向本院提出上訴狀並表明上
訴理由，如於本判決宣示後送達前提起上訴者，應於判決送達後
20日內補提上訴理由書（須按他造人數附繕本）。
中　　華　　民　　國　　100　 年　　4　　 月　　28　　日
                                    書記官  簡若芸